臺灣高等法院民事判決　　　　　　　　100年度重上字第165號
上　訴　人　乙○○
訴訟代理人　陳世杰律師
被　上訴人　丁○○○(即辛○○之承受訴訟人)
　　　　　　丙○○(即辛○○之承受訴訟人)
　　　　　　戊○○(即辛○○之承受訴訟人)
　　　　　　己○○(即辛○○之承受訴訟人)
　　　　　　庚○○(即辛○○之承受訴訟人)
共　　　同
訴訟代理人　李志正律師
　　　　　　羅子武律師
上　列 1人
複　代理人　甲○○　　　 住臺北市○○○路○段168號5樓之1
上列當事人間遷讓房屋等事件，上訴人對於中華民國99年12月30
日臺灣板橋地方法院99年度重訴字第410號第一審判決提起上訴
，本院於100年7月12日言詞辯論終結，判決如下：
    主      文
上訴駁回。
第二審訴訟費用由上訴人負擔。
    事實及理由
壹、程序方面：
    本件被上訴人辛○○於上訴人提起上訴後之民國 (下同)100
    年4月14日去世，其繼承人為丁○○○、丙○○、戊○○、
    己○○、庚○○等5人 (下稱丁○○○等5人)，此有辛○○
    除戶戶籍謄本、繼承系統表、丁○○○等5人身分證及戶籍
    謄本可參 (見本院卷第93-99頁、第102-105頁)，丁○○○
    等5人具狀聲明承受訴訟 (見本院卷第90-91頁)，核無不合
    ，應予准許。
貳、實體方面：
一、被上訴人起訴主張：坐落新北市○○區○○段730地號（ 下
    稱系爭730地號）權利範圍100萬分之3024之土地，及其上同
    段6239建號即門牌號碼新北市○○區○○街59巷11弄3號10
    樓房屋（下稱系爭3號10樓房屋）暨坐落系爭730地號權利範
    圍100萬分之7322 之土地，及其上同段6251建號即門牌號碼
    新北市○○區○○街59巷11弄5號10樓房屋（下稱系爭5號10
    樓房屋）為伊等之被繼承人辛○○於99年6 月25日經由法務
    部行政執行署板橋行政執行處93年度地稅執特專字第192828
    號行政執行事件(下稱系爭行政執行事件)拍賣程序拍定，並
    於99年7 月15日取得權利移轉證書、同年月28日辦妥所有權
    移轉登記。詎上訴人無權占有系爭3號10樓及5號10樓房屋，
    獲有不當得利等情，爰依民法第767條、第179條之規定，求
    為命上訴人將系爭730地號土地上系爭3號10樓房屋騰空遷讓
    返還予伊等，並自99年7 月15日起至將前開房屋返還伊等之
    日止，按月給付相當於租金之不當得利新臺幣(下同 )554元
    ，及將系爭730地號土地上系爭5號10樓房屋騰空遷讓返還予
    伊等，並自99年7月15日起至將前開房屋返還伊等之日止，
    按月給付相當於租金之不當得利1,342元之判決。
二、上訴人則以：伊於82年6月 (上訴人提出之書狀誤載為2 月)
    5 日與訴外人即系爭行政執行事件義務人壬○建設股份有限
    公司 (下稱壬○公司) 簽訂房地預定買賣契約（下稱系爭契
    約）購買系爭3號10樓、5號10樓及坐落基地，依系爭契約第
    14條、第15條之約定，上開房地之產權登記名義人為伊，而
    壬○公司為確保伊清償價款，則可留置伊之產權憑證及相關
    文件。詎壬○公司嗣後不僅未依約將產權登記為伊所有，且
    因房屋有瑕疵，雙方多次協議未果，壬○公司亦未依約將房
    地變更登記，經政府機關執行查封拍賣後，由辛○○拍定。
    惟依上開約定，上訴人之地位屬原始所有人，即自系爭契約
    簽立時起，系爭3號10樓、5號10樓房屋及坐落基地應歸伊所
    有，等同房地及相關建材皆屬由伊出資，壬○公司則僅居於
    代為興建之地位而已，此由伊尚未給付完全價款即可占有使
    用房地可知。伊與壬○公司間之買賣方式類似於「附條件買
    賣」，即係為讓買受人即伊因無力一次給付價金而仍可取得
    使用收益權益之交易方式，故壬○公司所保留者並非所有權
    ，而係權狀及文件。伊與壬○公司間就系爭3號10樓、5號10
    樓房屋及坐落基地之買賣與一般委建契約或預售屋買賣不同
    ，並非由建商為原始所有人，伊係等同自己出資建築，於建
    築完成時即取得建築物所有權，係屬原始取得，並不適用民
    法第758條規定。 又，系爭3號10樓、5號10樓房屋及坐落基
    地已由伊原始取得，則壬○公司所為之所有權登記及嗣後之
    出售行為，自屬無權處分，依民法第118條第1項規定，未經
    伊承認前並不生效力。且辛○○於拍定前既知悉系爭3 號10
    樓、5號10樓房屋及坐落基地於查封前即由伊占有使用， 及
    因有產權爭議，壬○公司可能非所有權人等情，故無民法第
    759條之1規定之適用，不受善意取得之保護。辛○○雖已取
    得權利移轉證書，仍非系爭3號10樓、5號10樓房屋及坐落基
    地之所有權人，被上訴人請求伊遷讓返還，自無理由。縱認
    伊屬無權占有，辛○○經由拍賣公告之記載，即已知悉拍定
    後不點交，而仍願意投標，自難謂其就此受有損害，是被上
    訴人主張伊有不當得利云云，亦不足採。況且，伊所獲得之
    利益及被上訴人所受之損害，非必然等於土地及建築物申報
    總價年息10%，被上訴人主張依土地法第97條第1項規定，按
    土地申報地價10%計算不當得利之數額，亦過高等語， 資為
    抗辯。
三、原審為被上訴人全部勝訴之判決，上訴人不服，提起上訴，
    並聲明：(一)原判決廢棄。(二)被上訴人在第一審之訴及假執行
    之聲請均駁回。被上訴人答辯聲明：上訴駁回。
四、兩造不爭執事項：
  (一)系爭730地號權利範圍100萬分之3024之土地及其上系爭3 號
    10樓房屋、系爭730地號權利範圍100萬分之7322之土地及其
    上系爭5號10樓房屋為被上訴人之被繼承人辛○○於99年6月
    25日經由系爭行政執行事件拍賣程序拍定 (見原審卷第22頁
    法務部行政執行署板橋行政執行處99年7月7日板執午93年地
    稅執特專字第00192828號命令) ，並於同年7 月15日取得權
    利移轉證書、同年7月28日辦妥所有權移轉登記。
  (二)系爭730地號土地99年1月當期申報地價為每平方公尺12,160
    元。
  (三)上訴人於82年6月 (上訴人之書狀誤載為2月)5日與壬○公司
    簽訂房地預定買賣契約，買賣標的物為系爭3號10樓、5號10
    樓房屋及其坐落基地(見原審卷第40-52頁房地預訂買賣契約
    )。壬○公司於85年9月27日將系爭3號10樓房屋、系爭5號10
    樓房屋交付上訴人使用至今(見原審卷第71頁、第71 頁反面
    之交屋完成書)。
五、上訴人非系爭房、地之原始所有權人：
  (一)按，主管機關核發建造執照所載之起造人，僅為聲請核發建
    造執照之人而已，未辦理建物第一次所有權以前，房屋所有
    權屬於出資興建之原始建築人；房屋之原始取得，係指出資
    建築房屋，不基於他人既存權利，而獨立取得房屋所有權而
    言，並不以登記為生效要件。（最高法院96年台上字第2851
    號、89年台上字第1480號判決參照）。
  (二)上訴人與壬○公司於82年6月5日訂立之「房地預定買賣契約
    」第14條固約定：「自簽訂本契日起甲方（即上訴人）為產
    權登記名義人，不得更換他人，倘甲方為未成年人，其法定
    代理人對甲方所負之一切義務應負連帶責任」；第15條亦約
    定：「甲方於尚未付清價款及稅費前，乙方（即壬○公司）
    或其指定代書，對甲方之產權憑證及相關文件有留置之權」
    。惟，依「第6條第1項：甲方（即上訴人）如不按『付款專
    項』所約定之工程進度，繳付各期應繳價款時… ；第7條：
    甲方若於產權移轉登記或申報前未依約繳付各期價款…乙方
    除得依第6 條約定處理外，並得暫時停止辦理產權移轉登記
    之申報或登記；第10條：乙方（即壬○公司）保證本約之房
    地於點交房屋時產權清楚，不得使甲方權益受損；第11條：
    倘乙方（即壬○公司）無故拒絕出售本約房地時，乙方應按
    照甲方已繳付價款，加倍給付甲方；第13條第1 項：甲方同
    意本約房地產權移轉，抵押權設定之申報及登記手續，由乙
    方指定之代書統籌辦理；第16條：在本房屋使用執照核下後
    之房屋稅由甲方負擔。產權登記費、契稅由甲方負擔。產權
    過戶日前之地價稅由乙方負擔 」等語（見原審卷第40-52頁
    ）。可知各條約定除以「買賣價金」、「買賣標的」稱之外
    ，並約定分期繳付買賣價金之期間、法律效果及產權移轉之
    時程與稅規費之負擔，其性質屬上訴人與壬○公司間之買賣
    契約，應可認定。是以契約第14條、第15條所謂「產權登記
    名義人」及「留置相關產權文件」之文義，至多僅得認係約
    定標的物給付對象（債之關係）及為擔保上訴人依約給付價
    金所為之約定，上訴人並非「出資興建之原始建築人」。另
    系爭契約之標的，除系爭房屋外，尚有其坐落基地，坐落之
    基地屬已登記之不動產，本無可能由上訴人因系爭契約之締
    結而原始取得，故上訴人抗辯：由契約第14條、第15條之約
    定，得推認系爭3號10樓、5號10樓係由上訴人出資委託壬○
    公司興建，與一般委建契約或預售屋買賣不同，並非由建商
    為原始所有人，伊係等同自己出資建築，於建築完成時即取
    得建築物所有權，係屬原始取得，並不適用民法第758 條規
    定云云，自無足取。
  (三)按，附條件買賣在性質上，買受人未履行其特定條件前，出
    賣人尚保有其標的物之所有權（最高法院71年台上字第4685
    號判決參照）。依上意旨，於買受人履行特定條件成就前，
    所有權仍屬出賣人所有，而上訴人與壬○公司所訂立之房地
    預定買賣契約，既係由上訴人給付買賣價金，上訴人即為買
    受人，其性質為買賣，與附條件買賣不同，故上訴人抗辯：
    伊與壬○公司間之買賣方式類似於「附條件買賣」，即係為
    讓買受人即伊因無力一次給付價金而仍可取得使用收益權益
    之交易方式，故壬○公司所保留者並非所有權，而係權狀及
    文件云云，亦無足取。
  (四)本院係依上訴人與壬○公司所訂立買賣契約文字、意旨及當
    事人真意，而認定契約之性質，並非依上訴人所提出之行政
    院消費者保護委員會所製頒之「預售屋買賣契約範本」認定
    契約之性質；另上訴人與壬○公司係於82年6月5日訂立房地
    預定買賣契約，而消費者保護法係於83年1 月11日制定公布
    ，本件自無該法律之適用，況上開「預售屋買賣契約範本」
    係於85年2 月16日頒行（見本院卷第11頁），本件亦無該範
    本之適用，故上訴人抗辯：「上訴人與壬○公司所簽立買賣
    契約，與行政院消費者保護委員會所製頒之『預售屋買賣契
    約範本』之規定並不相同，不能為同一解釋，系爭契約約定
    既與一般預售屋買賣契約不同，自不能將系爭契約類比為一
    般預售屋買賣」云云，同無足取。
  (五)上訴人與壬○公司協商，由壬○公司承諾於拍賣時買回，固
    有上訴人提出壬○建設公司「癸○○○案」協調會會議紀錄
    （94年12月14日)、信函在卷可按（見原審卷第69-70頁），
    然此係上訴人與壬○公司間之關係，不得對抗被上訴人，故
    上訴人抗辯：「如壬○公司依約履行，系爭房屋本應登記在
    上訴人名下」，足見上訴人係原始所有權人云云，亦無足取
    。
  (六)再，買賣乃法律行為，基於買賣取得不動產之所有權，非經
    登記不生效力，與承攬之定作人原始取得工作物所有權之情
    形不同。至所謂工作物供給契約，即工作物全部材料由承攬
    人供給者，如當事人之意思重在工作物財產權之移轉時，仍
    不失為買賣之一種（最高法院59年台上字第1590號判例意旨
    參照）。依房地預定買賣契約第6條第1項約定，上訴人係按
    「付款專項」所約定之工程進度，繳付各期應繳價款，重在
    工作物財產權之移轉，屬買賣契約，已如上述，故上訴人抗
    辯：「上訴人已給付100多萬元，及開立金額400萬元之本票
    予壬○公司，系爭房屋係由上訴人出資興建」，上訴人應為
    系爭房屋之原始取得人云云，亦無足取。
  (七)綜上，上訴人非系爭房、地之原始所有權人。
六、被上訴人已取得所有權，上訴人無占有、使用之權源，被上
    訴人得請求上訴人將系爭房屋騰空、返還：
  (一)按，強制執行法上之拍賣應解釋為買賣之一種，即以債務人
    為出賣人，拍定人為買受人(執行法院即代債務人出賣之人)
    （最高法院47年台上字第152號判例參照），行政執行依行
    政執行法第26條準用強制執行法之規定，應為同一法理；又
    拍賣之不動產，買受人自領得執行法院所發給權利移轉證書
    之日起，取得該不動產所有權（強制執行法第98條第1 項參
    照）。再，買賣契約僅有債之效力，不得以之對抗契約以外
    之第三人。因此在二重買賣之場合，出賣人如已將不動產之
    所有權移轉登記與後買受人，前買受人縱已占有不動產，後
    買受人仍得基於所有權請求前買受人返還所有物，前買受人
    即不得以其與出賣人間之買賣關係，對抗後買受人（最高法
    院83年台上字第3243號判例參照）。
  (二)系爭730地號權利範圍100萬分之3024之土地及其上系爭3 號
    10樓房屋、系爭730地號權利範圍100萬分之7322之土地及其
    上系爭5號10樓房屋為被上訴人之被繼承人辛○○於99年6月
    25日經由系爭行政執行事件拍賣程序拍定 (見原審卷第22頁
    ，法務部行政執行署板橋行政執行處99年7月7日板執午93年
    地稅執特專字第00192828號命令)，並於同年7月15日取得權
    利移轉證書、同年7 月28日辦妥所有權移轉登記，為兩造所
    不爭執，則被上訴人自取得權利移轉證書之日起已取得所有
    權。而上訴人與壬○公司間買賣契約關係屬債權契約，雖壬
    ○公司於85年9 月27日將系爭3號10樓房屋、系爭5號10樓房
    屋交付上訴人占有、使用 (見原審卷第71頁、第71頁反面之
    交屋完成書），仍不得以其與壬○公司間之買賣關係，對抗
    後買受人即被上訴人。
  (三)按，拍賣不動產，應由執行法院先期公告。前項公告，應載
    明左列事項：一、不動產之所在地、種類、實際狀況、占有
    使用情形及其應記明之事項。二、拍賣之原因、日期及場所
    。如以投標方法拍賣者，其開標之日時及場所，定有保證金
    額者，其金額。三、拍賣最低價額。四、交付價金之期限。
    五、閱覽查封筆錄之處所及日、時。六、定有應買資格或條
    件者，其資格或條件。七、拍賣後不點交者，其原因。八、
    定有應買人察看拍賣物之日、時者，其日、時（強制執行法
    第81條參照），故法務部行政執行署板橋行政執行處依上開
    規定於拍賣公告第5 頁附記記載「查封前即由上訴人占有使
    用中，據其表示與壬○公司因房屋買賣契約有產權糾紛，以
    致無法辦理過戶，拍定後不點交」等語（見原審卷第14頁，
    本院卷第17-19頁）， 參與應買之被上訴人亦已知悉上開情
    形，惟壬○公司係有權處分之人，不生善意受讓問題，故上
    訴人抗辯：「被上訴人於產權尚未釐清前，進行應賣」，不
    得主張為善意第三人云云，自不足取。
  (四)上訴人既非原始取得人，執行機關代債務人出賣，而壬○公
    司既為系爭房地之所有權人，自有權處分，故上訴人又抗辯
    ：「壬○公司為無權處分，被上訴人明知產權有爭議下買受
    ，依法不受善意取得之保障，被上訴人無法取得系爭房地之
    所有權，不得請求租金損失」云云，同無足取。
  (五)按，所有人對於無權占有或侵奪其所有物者，得請求返還之
    （民法第767條參照）， 茲上訴人既不得以其與壬○公司間
    之買賣關係，對抗後買受人即被上訴人，其復未能舉證有占
    有、使用系爭房地之權源。從而，被上訴人依民法第767 條
    規定，請求上訴人將系爭房屋騰空返還，自屬有據，應予准
    許。
七、被上訴人依不當得利法律關係，得請求上訴人自99年7月15
    日起至遷讓交還系爭房屋之日止，按月給付相當於租金之不
    當得利損害金：
  (一)按，「被上訴人與債務人間之租賃關係，既經執行法院裁定
    除去後，實施拍賣，由上訴人拍定取得權利移轉證書，則自
    是時起被上訴人繼續占有該房屋，自屬侵害上訴人之房屋所
    有權，上訴人對於被上訴人，非不得請求賠償相當於租金之
    損害金」（最高法院67年台上字第3622號判例參照）。又「
    依不當得利之法則請求返還不當得利，以無法律上之原因而
    受利益，致他人受有損害為其要件，故其得請求返還之範圍
    ，應以對方所受之利益為度，非以請求人所受損害若干為準
    ，無權占有他人土地，可能獲得相當於租金之利益為社會通
    常之觀念，是占有人所得之利益，僅相當於法定最高限額租
    金之數額」（最高法院61年臺上字第1695號判例參照）。
  (二)被上訴人於99年7 月15日取得系爭不動產所有權後，上訴人
    無正當權源，占有、使用系爭房屋，依社會通念可能獲得相
    當於租金之利益，被上訴人依不當得利法律關係請求上訴人
    自99年7 月15日起至遷讓返還系爭房屋之日止，給付相當於
    租金之利益，於法即屬有據。
  (三)按，城市地方房屋之租金，以不超過土地及其建築物申報總
    價額年息10%為限，土地法第97條第1項定有明文。查，系爭
    3 號10樓房屋所占用系爭土地（面積1,809.29平方公尺；應
    有部分3024/0000000），99年之申報地價為每平方公尺12,1
    60元；系爭5號10樓房屋占用系爭土地（應有部分7322/0000
    000），99年之申報地價為每平方公尺12,160元， 有建物登
    記謄本、土地登記謄本在卷可按（見原審卷第11-13頁）。
    則系爭3號10樓房屋所占用系爭土地之申報總價額為6萬6,53
    1元（計算式：1809.29×3024/0000000×12160 =66531，元
    以下4捨5入，以下同 ）；系爭5號10樓房屋占用系爭土地之
    申報總價額為16萬1,091元（計算式：1809.29×7322/00000
    00×12160=161091）。 另系爭3號10樓房屋99年度之評定現
    值為13萬5,800元；系爭5號10樓房屋99年度之評定現值為32
    萬1,500 元，有臺北縣政府稅捐稽徵處新莊分處99年契稅繳
    款書在卷可按（見原審卷第20-21頁）。 系爭不動產位於子
    ○街59巷及59巷11弄交接處，面8米巷道， 鄰近丑○國小、
    寅○公園、卯○路，業經本院勘驗明確，有勘驗筆錄及現場
    坐落略圖、地圖1 份在卷可按（見本院卷第70-71頁、55-59
    頁），審酌系爭房、地所在位置、工商業繁榮程度，與上訴
    人利用系爭房屋之經濟利益等，本院認被上訴人得請求之每
    年租金以系爭房地申報總價額年息7%為當。故，系爭3 號10
    樓房地部分，上訴人每月有相當租金之不當得利1,180元（
    計算式：房屋現值13萬5,800元＋土地之申報總價額6萬6,53
    1元×7％÷12月＝1,180元），另系爭5號10樓房地部分，上
    訴人每月有相當租金之不當得利 2,815元（計算式：房屋現
    值32萬1,500元＋土地之申報總價額16萬1,091元×7％ ÷12
    月＝2,815元），則被上訴人就3號10樓房屋部分，請求上訴
    人按月給付相當於租金之不當得利554元；5號10樓房屋部分
    ，請求上訴人按月給付相當於租金之不當得利1,342元， 並
    未超過上開數額，尚屬適當，應予准許。
  (四)綜上，被上訴人本於不當得利法律關係，請求上訴人自99年
    7 月15日起，至返還系爭3號10樓房屋之日止，按月給付554
    元；至返還系爭5號10樓房屋之日止，按月給付1,342元，為
    有理由。
八、綜上所述，被上訴人本於民法第767 條規定，請求上訴人自
    系爭3號10樓及5號10樓房屋遷讓，將房屋返還被上訴人；本
    於民法第179條規定，請求上訴人自99年7月15日起至返還系
    爭3 號10樓房屋之日止，按月給付554元；至返還系爭5號10
    樓房屋之日止，按月給付1,342元，為有理由，應予准許。
    原審為上訴人敗訴之判決，尚無不合，上訴人提起上訴，指
    摘原判決不當，求予廢棄改判，為無理由，應予駁回。
九、本件事證已臻明確，兩造其餘主張與舉證，經審酌核與判決
    結果不生影響，爰不逐一論述，併此敘明。
十、據上論結，本件上訴為無理由，依民事訴訟法第449條第1項
    、第78條，判決如主文。
中　　華　　民　　國　 100　　年　　7 　　月　　26　　日
                    民事第十五庭
                      　審判長法　官  林恩山
　　　　　　 　　　 　        法　官  陳雅玲
　　　　　 　　　　 　        法　官  黃國忠
正本係照原本作成。
如不服本判決，應於收受送達後20日內向本院提出上訴書狀，其
未表明上訴理由者，應於提出上訴後20日內向本院補提理由書狀
（均須按他造當事人之人數附繕本）上訴時應提出委任律師或具
有律師資格之人之委任狀；委任有律師資格者，另應附具律師資
格證書及釋明委任人與受任人有民事訴訟法第466 條之1第1項但
書或第2 項（詳附註）所定關係之釋明文書影本。如委任律師提
起上訴者，應一併繳納上訴審裁判費。
中　　華　　民　　國　 100　　年　　7 　　月　　28　　日
　　　　　　　　　　　    　　書記官  陳明俐
附註：
民事訴訟法第466條之1（第1項、第2項）：
對於第二審判決上訴，上訴人應委任律師為訴訟代理人。但上訴
人或其他法定代理人具有律師資格者，不在此限。
上訴人之配偶、三親等內之血親、二親等內之姻親，或上訴人為
法人、中央或地方機關時，其所屬專任人員具有律師資格並經法
院認為適當者，亦得為第三審訴訟代理人。
